臺灣高等法院臺中分院刑事判決　　　　　　　 民國九十一年度上更(一)字第二三號
　　上　訴　人
　　即 自訴 人　乙　○
　　　　　　　　　　　　住台中.
　　被　　　告　丙○○　女　四.
　　　　　　　　　　　　住台中.
　　　　　　　　　　　　居台中.
　　　　　　　　　　　　戶籍設.
　　　　　　　　　　　　現住.
　　　　　　　　　　　　身分證.
右上訴人因被告偽造文書等案件，不服台灣台中地方法院中華民國八十八年七月十四
日第一審判決（民國八十八年度自字第六七七號），經提起上訴，經判決後，由最高
法院發回更審，本院判決如左：
　　主      文
上訴駁回。
　　理      由
一、自訴人於原審自訴意旨略以：被告丙○○意圖為自己不法之所有，於民國（下同
    ）八十五年四月十日，自任會首，並利用人頭潘良、蘇淑花、張義正、吳環、秀
    娥、吳義文、劉玉霞、彭宗瑞、李玉蘭、楊樹英、張棍洛等多人為會員，邀自訴
    人及鄭老選等人參加互助會，其方式為每會新台幣（下同）二萬元，共二十九會
    。自訴人不疑有詐，乃參加三會（其中一會為吳麗雪所轉讓），並按月繳納會款
    ，詎被告於其所利用人頭會員全部得標之後，即於八十六年八月十日第十八標時
    宣佈倒會，不付活會會款，人亦逃匿無蹤，自訴人始知受騙，因認被告涉有詐欺
    及為造文書等罪嫌云云。
二、按犯罪事實應依證據認定之，無證據不得推定其犯罪事實，刑事訴訟法第一百五
    十四條定有明文。又刑法第三百三十九條詐欺罪之成立，以意圖為自己或第三人
    不法之所有，施用詐術使人陷於錯誤而交付財物或因而得財產上不法之利益或使
    第三人得之為構成要件。所謂以詐術使人交付財物，必須該財物之交付，係由於
    被施用詐術而陷於錯誤所致，若行為人未施用何詐術，交付財物者亦非因陷於錯
    誤而交付，即不構成詐欺罪。
三、訊據被告丙○○於本院前審審理時堅決否認有何詐欺、偽造文書之犯行，辯稱：
    因互助會遭人倒會，以導致停會，並未利用人頭冒標等語。經查：（一）、按會
    首假召組互助會之名行詐欺之實，需其召組互助會時，即有為自己不法所有之意
    圖，利用會首身分取得頭期會款，始得構成。苟會首收取頭期會款後，均有繼續
    繳納死會會款及正常開標，歷經一段時間，方因財務週轉困難而無法繳交會款或
    停標，即難認係詐欺。本件互助會於八十五年四月間開始，至八十六年八月間停
    標，已歷時一年餘，被告如起會之初即意在詐欺，豈有繼續正常開標，並繳交其
    死會會款達十六個月之久。況自訴人於原審亦陳稱：其曾與被告至台中縣太平市
    調解委員會成立調解，由被告按月攤還三萬五千元，自八十七年五月至同年十月
    ，已償還六期等語（見原審八十八年六月二十三日審判筆錄），並有調解書一份
    在卷可佐，益證被告並無自始即利用召組互助會，以詐取會員財物之情事。（二
    ）、被告確遭會員倒會，有其所提本票影本二十四張附卷可憑。又證人即該互助
    會會員林淑惠於原審結證：「我參加二會，吳義文是我先生，莊秀娥（即秀娥）
    是我阿姨，開標時，大部分我都有去，標到的人大部分都有去現場，應該沒有冒
    標情形‧‧‧會員中我認識廖大安、吳有育、吳麗雪、紀振芳，其他到場開標的
    人，有一些我不知姓名」「（問：互助會有無人頭冒標的情形？）據我所知沒有
    」等語。另證人潘良亦證稱：「我參加一會，是死會，開標我都有到場，我認識
    的會員有鄭老選、乙○、蔡素、吳有育、吳麗雪、蘇淑花、吳環、張開麟、吳義
    文」「（問：互助會有無人頭冒標的情形？）沒有」等語（均見原審八十八年六
    月三十日審判筆錄），是被告辯稱其因互助會遭會員倒會，以導致停會，並未利
    用人頭冒標等語，尚堪採信。自訴人徒以部分到場之會員其不認識，遽指被告以
    人頭冒標，顯為臆測，並無實據。（三）、綜上所述，被告所辯，尚非不可採信
    ，其既無召組互助會詐欺、偽造標單冒標詐欺之行為，自難繩以詐欺及偽造文書
    等罪責。再者，被告住居所不明，無法命其查報會員張義正、劉玉霞、彭宗瑞、
    李玉蘭、甲○○○、張棍洛等六人之住址，訊之自訴人亦不能提供該會員張義正
    等六人之確實地址，以供調查，自訴人所指被告假冒人頭會員冒標乙節，並未提
    出任何積極證據予以證明，顯係臆測之詞，自難僅憑自訴人片面所為之指訴，遽
    入被告於罪。此外，復查無其他確切證據足資證明被告有何犯行，被告之犯罪行
    為尚屬不能證明。原審以本件不能證明被告犯罪，而為無罪之諭知，核無不合，
    自訴人上訴意旨仍執陳詞，指摘原判決不當，非有理由，應予駁回。
四、被告經合法傳喚，無正當之理由不到庭，爰不待其陳述，逕行判決。
五、據上論斷，應依刑事訴訟法第三百六十八條、第三百七十一條，判決如主文。
中      華      民      國　    九十一     年     五      月   二十一 　日
                        　　　  臺灣高等法院臺中分院刑事第九庭
                                      審判長法　官　陳　筱　珮
                                            法  官  趙  春  碧
                                            法　官  吳　重　政
右正本證明與原本無異。
自訴人得上訴。
被告不得上訴。
如不服本判決應於收受送達後十日內向本院提出上訴書狀，其未敘述上訴之理由者並
得於提起上訴後十日內向本院補提理由書（均須按他造當事人之人數附繕本）。
                                            書記官　林  育　德
中      華      民      國　    九十一     年     五      月   二十二 　日
                                                                        Ｒ
